【裁判字號】    95,訴,938
【裁判日期】    951107
【裁判案由】    給付管理費等
【裁判全文】
臺灣臺北地方法院民事判決               95年度訴字第938號
原      告  師大富閣管理委員會
法定代理人  甲○○
原      告  乙○○
共      同
訴訟代理人  陳明暉律師
            簡泰正律師
被      告  戊○○
            丁○○
法定代理人  丙○○
            戊○○
共      同
訴訟代理人  吳仲立律師
上列當事人間請求給付管理費等事件，本院於民國95年10月24日
言詞辯論終結，判決如下：
    主      文
被告應給付原告師大富閣管理委員會新台幣伍萬玖仟肆佰元，及
自民國九十四年八月二十六日起至清償日止，按年息百分之五計
算之利息。
被告應將坐落台北市○○區○○段三小段四六二地號、四六三地
號、四六四地號上如附圖編號A 所示範圍內之鐵捲門、木質地板
、隔間木板拆除，回復原狀，並將如附圖編號A 所示部分之土地
返還予原告乙○○及其他共有人全體。
原告師大富閣管理委員會其餘之訴駁回。
訴訟費用由被告負擔。
本判決第一項於原告師大富閣管理委員會以新台幣貳萬元為被告
供擔保後，得假執行；但被告如以新台幣伍萬玖仟肆佰元或同面
額之聯邦商業銀行可轉讓定期存單為原告師大富閣管理委員會預
供擔保後，得免為假執行。
    事實及理由
壹、程序方面：
    原告師大富閣管理委員會 (下稱師大富閣管委會) 法定代理
    人原為乙○○，後經改為甲○○擔任，業經於95年5月5日聲
    明承受訴訟 (見本院卷內第64頁至第65頁) ，核無不合，應
    予准許。
貳、實體方面：
一、原告主張：被告於民國92年間購買「師大富閣」大廈 (下稱
    系爭大廈)門牌號碼台北市○○路68巷2-1號建物及其基地應
    有部分 (下稱系爭不動產) ，並同時與建商約定取得系爭不
    動產旁之13個機車停車位空間 (下稱系爭法定空地) 之使用
    權。其後被告於前揭系爭空地搭蓋違建物，並出租他人作為
    商店使用。因該系爭空地乃系爭大廈之共用部分，雖被告與
    建商約定由其管理使用，惟上開約定於92年11月9 日所召開
    之系爭廈第一屆區分所有權人會議所制定通過之規約中，並
    未為約定專用，嗣於94年5 月27日召開之區分所有權人會議
    中重新逐條討論並修正規約，就該部分亦未約定為專用。因
    系爭大廈住戶於93年12月30日召開區分所有權人會議並決議
    「從94年1月1日起，2至6樓住戶每月加收每個車位停車位新
    台幣 (下同)700 元，1FB戶 (即被告所有之系爭不動產) 每
    月加收13個機車管理使用費8,000元」，嗣於94年5月27日召
    開區分所有權人會議並再次決議「汽車停車位每月700 元，
    機車停車位每月600 元，並自94年1月1日起繳納」，惟被告
    就上開決議之管理費自始即未繳納，經原告師大富閣管委會
    於94年8 月24日以台北南海郵局第1032號存證信函催告其繳
    納自94年1月份起至8月份止，扣除其連同主建物所繳之部分
    後尚積欠之管理費合計59,400 元，詎被告於94年8月25日收
    受後仍置之不理，依民法第822 條、公寓大廈管理條例第10
    條第2項及第21 條規定，原告師大富閣管委會自得請求被告
    為上開金額之給付。另系爭法定空地係屬共用部分，被告違
    反其設置目的及通常使用方法，經原告制止，亦無效果，而
    該共用部分，其所有權屬於全體區分所有權人所共有，被告
    於交屋後即占有並違法使用，原告自得依公寓大廈管理條例
    第9條第2項、第4 項及民法第767條、第821條之規定，請求
    被告拆除其違建物並返還系爭空地之土地予原告及全體共有
    人，並聲明如主文第1項所示；被告應將如附圖編號A所示範
    圍內之鐵捲門、木質地板、隔間木板拆除，回復原狀，並將
    如附圖編號A 所示部分之土地返還予原告及其他共有人全體
    ；願供擔保請准就主文第1項宣告假執行。
二、被告辯以：系爭大廈之建商於出售房地時，即與買受人於買
    賣契約條文中特別約定，地面層圍牆內之空地，由相鄰1樓B
    戶所有權人 (即被告) 管理使用，建商為求慎重，更與全體
    區分所有權人簽署「預定區分所有權人會議同意書」 (下稱
    系爭同意書) ，且言明此約定不受所有權之轉讓或出租而影
    響其效力。因系爭大廈於興建時，系爭13個機車停車位即規
    劃坐落在系爭大廈旁之空地上，依系爭同意書之約定，應屬
    被告使用管理之範圍，而系爭同意書即屬公寓大廈區分所有
    權人就共有物訂立之分管契約。因系爭法定空地建商於興建
    當時已經蓋好圍牆，被告並於其上搭有棚架，原告乙○○或
    其他新受讓之住戶應均可自外觀推認且可得知該系爭空地之
    使用權屬於1 樓住戶，是系爭同意書之約定，對於原告乙○
    ○或其他受讓人均應有其拘束力。另欲變更系爭空地之使用
    方式，依現行公寓大廈管理條例第33條第3 款規定，區分所
    有權人會議之決議，亦應經使用該約定專用部分之區分所有
    權人同意，方生效力，既被告自始至終均表示不同意，即便
    系爭大廈區分所有權人會議就約定專用部分進行決議，亦無
    法推翻系爭法定空地為被告專用之約定；此外，系爭法定空
    地之使用，被告自系爭大廈興建完成開始後，即未繳交管理
    費，其餘區分所有權人亦從未表示異議，應認為全體區分所
    有權人已默示合意由原告無償使用系爭法定空地，縱使現原
    告就系爭法定空地之使用欲收取費用，乃應經全體區分所有
    權人另行訂定分管契約予以變更，方屬合法。並聲明：(一)
    原告之訴及假執行之聲請均駁回。(二)如受不利之判決，被
    告願提供現金或聯邦商業銀行可轉讓定期存單為擔保，請准
    免為假執行。
三、兩造不爭執之事實：
(一)原告師大富閣管委會於92年12月26日經台北市政府以府工建
    字第09221219200 號函准予成立並備查在案 (見本院94年度
    北調字第518號卷內第7頁至第9頁)，原告乙○○及被告均為
    系爭大廈之區分所有權人 (見上開卷內第10頁至第13頁)。
(二)系爭大廈之建商於興建時，與全體預定區分所有權人簽訂系
    爭同意書，其中第2條第2項約定「本大廈之法定空地因屬全
    體住戶之共有部分，茲委由建造人全權負責規劃公共使用及
    造景工程，並由相鄰1樓B戶 (即被告) 持有人管理使用，露
    台由當層持有人管理使用。」，原告乙○○現為系爭大廈之
    2 樓所有權人，非系爭同意書之2 樓立同意書人 (見上開卷
    內第50頁至第56頁)。
(三)被告於92年承購系爭不動產後，將系爭法定空地上 (即如附
    圖所示編號A)搭蓋違建物 (含鐵捲門、木質地板、隔間木板
    ) 並出租予他人作商業使用。
(四)系爭大廈於93年12月30日召開區分所有權人會議並決議「從
    94年1月1日起，2-6樓住戶每月加收每個車位停車費700元，
    1FB戶每月加收13個機車管理使用費8,000 元」。嗣於94年5
    月27日再次召開區分所有權人會議並決議「汽車停車位每月
    700元，機車停車位每月600元，並自94年1月1日起繳納」(
    見上開卷內第23頁至第33頁)。
(五)原告師大富閣管委會於94年8 月24日以台北南海郵局第1032
    號存證信函定相當期間催告被告繳納自94年1月份起至8月份
    止，扣除其連同主建物所繳之部分管理費共計59,400元，該
    存證信函經被告戊○○於94年8 月25日收執 (見上開卷內第
    34 頁至第37頁)。
(六)系爭空地經台北市大安地政事務所實地測量，並以北市大地
    二字第09530351800 號函覆複丈成果圖 (如附圖A部分)，實
    際面積為30平方公尺。
四、被告應否給付系爭管理費：
(一)按各共有人，按其應有部分，對於共有物之全部，有使用、
    收益之權；共有物，除契約另有訂定外，由共有人共同管理
    之，民法第818條、第820 條第1項固有明文，惟本諸契約自
    由原則，各共有人間仍非不得就共有物之使用、收益或管理
    約定其方法及範圍，此即為共有物之分管契約。經查：系爭
    大廈原所有權人 (即預定區分所有權人，包括被告及原告乙
    ○○之前手李光倫等共8人)與建商於91年至92年間分別簽有
    「預定區分所有權人會議同意書」等情，業據被告提出上述
    同意書7紙在卷足憑 (見本院卷內第34頁至第39頁)，系爭同
    意書復載明：「本大廈之法定空地因屬全體住戶之共有部分
    ，茲委由建造人全權負責規劃公共使用及造景工程，並由相
    鄰一樓B 戶持有人管理使用，露台由當層持有人管理使用。
    」、「右列事項均經本人完全充分了解同意後訂定，並為本
    約所有權人共同約定之條文，不受所有權之轉讓或出租而影
    響其效力。」，則依上開系爭同意書，如附圖所示A 部分之
    法定空地，於原告乙○○取得共有人地位以前，已經全部區
    分所有權人約定由被告管理使用，上述同意書屬共有物之分
    管契約，亦堪認定。
(二)次按為維法律秩序之安定性，共有物之分管契約對共有物應
    有部分之受讓人有無效力，應以受讓人是否知悉有分管契約
    ，或有無可得而知之情形以為斷，若受讓人對分管契約之存
    在，可得而知之者，即應受分管契約之拘束 (司法院大法官
    釋字第349號解釋理由書可資參照)。經查：本件就系爭法定
    空地歸由被告使用，各共有人間存有分管契約已如前述，而
    原告乙○○復不爭執被告自建商交屋即一直使用如附圖所示
    A部分法定空地之事實，經參考原告乙○○於93 年間取得系
    爭大廈2樓之所有權後，參加93 年4月8日之會議時，亦同意
    被告使用上述空地（見本院卷第75頁，師大富閣會議紀錄）
    ，即足堪認原告乙○○於受讓時應已知悉或可得知悉就如附
    圖所示A 部分之法定定空地有分管契約存在，依前揭大法官
    解釋之意旨，原告乙○○應受該分管協議之拘束，應無疑義
    。
(三)第按公寓大廈管理條例第33條第3 款固規定區分所有權人會
    議就約定專用部分決議時，應得約定專用部分區分所有權人
    同意，惟其前提乃該約定專用部分係依同條例第56 條第1項
    規定成立者，經查：被告迄至言詞辯論終結時止，均未舉證
    證明如附圖所示A部分屬依公寓大廈管理條例第56條第1項所
    成立之約定專用部分，則其抗辯系爭大廈區分所有權人會議
    未經其同意決議收取如附圖所示A 部分，原規劃為機車停車
    格部分之使用費，對其不生效力云云，即非有據，而不可採
    。
(四)又所謂約定專用部分，係指公寓大廈共用部分經約定供特定
    區分所有權人使用者；住戶對共用部分之使用應依其設置目
    的及通常使用方法為之。但另有約定者從其約定。前項但書
    所約定之事項，不得違反本條例、區域計畫法、都市計畫法
    及建築法令之規定。約定專用有違法令使用限制之規定者，
    不得約定為專用部分，公寓大廈管理條例第3條第5 款、第9
    條第2項、第3項、第7條第4款分別定有明文。準此，區分所
    有權人應受分管契約拘束之前提，乃該分管契約約定為專用
    部分之使用，須符合原設置及通常使用之方法，倘該約定專
    用部分之使用有違反上開法條之規定者，則不論是否有分管
    契約或規約有無約定為專用部分，均不生拘束區分所有權人
    及管理委員會之效力。
(五)經查：本件系爭同意書僅約定「本大廈之法定空地因屬全體
    住戶之共有部分，茲委由建造人全權負責規劃公共使用及造
    景工程，並由相鄰一樓B 戶持有人管理使用，露台由當層持
    有人管理使用。」等情，既為被告所不爭，依上則文即知，
    系爭同意書並無被告得加蓋鐵捲門、木質地板等增建物之約
    定。而系爭法定空地經本院勘驗現場結果，其使用現況為：
    附圖編號A 部分舖設木質地板、搭建鐵捲門、隔間木板 (面
    積為30平方公尺)，編號B部分增建廁所 (面積為2平方公尺)
    ，並出租予他人做商店使用，此有本院勘驗筆錄、照片及大
    安地政事務所土地複丈成果圖在卷可稽 (見本院卷內第51頁
    至第58頁)，且為被告所不爭，則上開附圖編號A所搭建、舖
    設之部分，已超過系爭同意書所約定之範圍，且有違其性質
    、構造而為使用，即堪認定，故被告縱依分管契約而有系爭
    法定空地之使用權存在，然其使用既有違其設置目的及通常
    使用方法，自難認為正當，而不得拘束原告師大富閣管委會
    及區分所有權人。
(六)次查：系爭共有土地於被告超出系爭同意書使用後，業經區
   分所有權人於93年12月30日及94年5月27日開會決議「機車停
   車位每月600元並自94年1月1日起繳納」等情，既有原告所提
   區分所有權人會議紀錄、管理委員會會議紀錄在卷可考（見
   本院94年度北調字第518號卷第23頁至第33頁），被告復不爭
   執上開會議紀錄之真正，則被告自應依上述決議內容按月繳
   納使用系爭共有土地之管理費，則被告依公寓大廈管理條例
   第10條第1項、第33條第3款抗辯如附圖所示A部分為其約定專
   用部分，其不須負擔管理費云云，均不可採。
五、被告應將如附圖所示A 部分土地上之工作物拆除並返還全體
    共有人：
(一)按所有人對於無權占有或侵奪其所有物者，得請求返還之。
    對於妨害所有權者，得請求除去之。有妨害其所有權之虞者
    ，得請求防止之，民法第767 條定有明文。又按各共有人對
    於第三人得就共有物之全部，為本於所有權之請求，但回復
    共有物之請求，僅得為共有人全體之利益為之，同法第 821
    條後段亦定有明文。
(二)經查：被告未經其他共有人之同意，違反分管契約之約定，
    擅自在系爭法定空地上增建上開所示之增建物等情，既如前
    述，則被上述增建已侵害全體共有人之權益，即堪認定，原
    告乙○○自得對被告請求排除侵害。
六、綜上所述，原告師大富閣管委會本於系爭大廈區分所有權人
    會議決議，請求被告給付自94年1月1日起至8 月分止，扣除
    其連同主建物所繳之部分管理費共計59,400 元，暨自94年8
    月26日（即被告收受原告師大富閣管委會催繳函之翌日）起
    至清償日止按年息5%計算之利息，及原告乙○○依民法第76
    7條、第821條規定，請求被告拆除如附圖所示編號A 之鐵捲
    門、木質地板、木板隔間並返還系爭法定空地予原告乙○○
    及全體共有人，為有理由，應予准許。至原告師大富閣管委
    會亦一併請求被告應拆除上述增建部分，因原告師大富閣管
    委會非共有人，其請求即屬無據，而應予駁回。又就上述金
    錢給付部分，原告師大富閣管委會及被告分別陳明願供擔保
    ，請求宣告假執行或免為假執行，經核均無不合，乃分別酌
    定相當金額予以准許。
七、因本案事證已臻明確，兩造其餘主張陳述及所提之證據，經
    審酌後，認與判決結果無影響，爰不一一論駁，附此敘明。
八、訴訟費用負擔之依據：民事訴訟法第79條、第85條第1項。
中    華    民    國    95    年    11    月    7     日
                     民事第三庭   法  官  詹駿鴻
以上正本係照原本作成
如對本判決上訴，須於判決送達後20日內向本院提出上訴狀
中    華    民    國    95    年    11    月    7     日
                                  書記官  官碧玲


司法院資訊處製作；財團法人民間司法改革基金會備份。
